臺灣新北地方法院行政訴訟判決
111年度交字第305號
原      告  陳素蘭  
送達代收人  劉瑋曜  
被      告  新北市政府交通事件裁決處
                      設新北市○○區○○路○段000號2樓
代  表  人  李忠台    住同上
訴訟代理人  黃曉妍    律師
                      住臺北市○○區○○○路0段0號5樓之1
上列當事人間因交通裁決事件，原告不服被告民國111年6月29日
新北裁催字第48-000000000號裁決，向本院提起行政訴訟，本
院判決如下：
    主  文
一、原告之訴駁回。
二、訴訟費用新臺幣參佰元由原告負擔。
    事實及理由
壹、程序方面：
一、原告不服被告所為道路交通管理處罰條例第8條的裁決而提
    起撤銷訴訟，依行政訴訟法第237條之1，應適用交通裁決事
    件訴訟程序。本件因卷證資料已經明確，且本院就被告已提
    出之採證光碟（被告並以證物送達原告表示意見），而法院
    就該光碟（準文書證據）擷取光碟之錄影畫面為照片（文書
    證據），乃為該採證光碟內容原物之客觀展現，並無法院為
    主觀體會後為勘驗內容之描述記載，並非為勘驗之調查新證
    據，且該光碟（內容）被告既已送達原告表示意見，已為程
    序保障，且為避免當事人開庭之勞費及訴訟經濟，依該卷證
    資料已經明確，本院依同法第237條之7規定之裁量，於是不
    經言詞辯論，直接裁判。
二、被告於111年4月13日製開新北裁催字第48-000000000號違反
    道路交通管理事件裁決書，裁處「罰鍰新臺幣（下同）3,30
    0元整，並記違規點數1點」，因本件舉發通知單記載之應到
    案日為111年1月23日，原告直至111年2月14日始收受該通知
    單，基於對其聽審權及訴訟救濟權利之保障，酌情予以低罰
    處分，被告遂於111年6月29日依相同之舉發違規事實及舉發
    違反法條，重新製開新北裁催字第48-000000000號違反道路
    交通管理事件裁決書，變更罰鍰金額為3000元整，並記違規
    點數1點（下稱原處分），原告仍不服提起本件訴訟，是以
    變更後處分，為本院審理標的。
貳、實體方面：
一、爭訟事實概要：緣原告陳素蘭駕駛名下車牌號碼000-0000號
    自用小客車（下稱系爭汽車）於民國（下同）110 年11月5
    日7時41分，行駛於國道1號北向26.5公里處(高架26.5-26.4
    公里)時，因有「行駛高速公路未依規定變換車道(變換車道
    未依規定使用方向燈)」之違規行為，經民眾於違規同日檢
    具違規影片向內政部警政署國道公路警察局第一公路警察大
    隊（下稱原舉發單位）檢舉，並經原舉發單位員警認定違規
    屬實，爰於110年12月9日填製國道警交字第000000000號舉
    發違反道路交通管理事件通知單予以舉發，記載應到案日期
    為111年1月23日前，案件於舉發同日移送被告，案經被告向
    原舉發機關查明陳述情節及違規當時情形，被告嗣於111年4
    月13日依上開查證之結果，乃依道路交通管理處罰條例第33
    條第1 項第4 款、第63條第1 項（第1 款）及違反道路交通
    管理事件統一裁罰基準表等規定，製開新北裁催字第48-000
    000000號違反道路交通管理事件裁決書，裁處「罰鍰新臺幣
    （下同）3,300元整，並記違規點數1點」，另因本件舉發通
    知單記載之應到案日為111年1月23日，而原告直至111年2月
    14日始收受該通知單，基於對其聽審權及訴訟救濟權利之保
    障，酌情予以低罰處分，被告遂於111年6月29日依相同之舉
    發違規事實及舉發違反法條，重新製開新北裁催字第48-000
    000000號違反道路交通管理事件裁決書，變更罰鍰金額為30
    00元整，原告不服，遂提起本件行政訴訟。
二、原告起訴主張及聲明：
㈠、主張要旨：
⑴、按國道主線實施開放路肩作業規定，開放路肩類型㈠開放路肩
    終點銜接出口減速車道：「行駛路肩車輛得變換車道，開放
    路肩終點上游500m(得視現場條件調整）範圍内限往出口車
    流行駛，得銜接減速車道駛出，不得變換車道；非往出口小
    車須於開放路肩終點上游500m前（得視現場條件調整）變換
    至主線車道。」。被告雖以交通部110年11月23日交路字第1
    100014584號函覆所述，「變換車道」行為係以是否跨越標
    線認定之，若跨越標線則屬變換車道，應依規定使用方向燈
    。惟依前述規定可知，行駛於路肩禁止變換車道，係指車輛
    不得於開放路肩終點上游500m範圍變換車道駛回主線車道，
    並非指車輛由路肩不能銜接減速車道，本件系爭車輛行駛路
    肩後銜接減速車道，並未有變換車道之情況，系爭車輛於路
    肩「直行匯入」至減速車道，原處分並未考量原告當時所處
    路段之縮減，即認定為變換車道之行為，並以原告未顯示方
    向燈而予以處罰，尚難認原處分無裁量瑕疵之虞。
⑵、末按「違反行政法上義務之行為非出於故意或過失者，不予
    處罰。」行政罰法7條第1項定有明文。其立法理由並謂：「
    現代國家基於『有責任始有處罰』之原則，對於違反行政法上
    義務之處罰，應以行為人主觀上有可非難性及可歸責性為前
    提，如行為人主觀上並非出於故意或過失情形，應無可非難
    性及可歸責性，故第1項明定不予處罰。」是以，違反行政
    法上義務之行為，乃行政罰之客觀構成要件；故意或過失則
    為行政罰之主觀構成要件，兩者分別存在而應個別判斷，尚
    不能以行為人有違反行政法上義務之行為，即推論出該行為
    係出於故意或過失。而行政法律關係之相對人因行政法規、
    行政處分或行政契約等公權力行為而負有公法上之作為或不
    作為義務者，均須以有期待可能性為前提。是公權力行為課
    予人民義務者，依客觀情勢並參酌義務人之特殊處境，在事
    實上或法律上無法期待人民遵守時，上開行政法上義務即應
    受到限制或歸於消滅，否則不啻強令人民於無法期待其遵守
    義務之情況下，為其不得已違背義務之行為，背負行政上之
    處罰或不利益，此即所謂行政法上之「期待可能性原則」，
    乃是人民對公眾事務負擔義務之界限。觀諸本件原告行駛之
    減速車道右方之路肩寬度根本不可能容納任何一輛車輛行進
    ，在客觀上不至於發生任何危害，且依車輛行駛於高速公路
    之動態性，系爭車輛僅係依路段直行，由路肩銜接至出口減
    速車道，並欲繼續直行往出口方向，後方之車輛均得以預見
    系爭車輛之動向，是依客觀情勢並參酌駕駛人當時處境，顯
    見原告不具有可歸責性及可非難性，自無庸擔負本件行政處
    罰責任。從而，被告所為原處分，尚難認適法，應予撤銷。
㈡、聲明：⑴原處分撤銷。⑵訴訟費用由被告負擔。
三、被告答辯及聲明：
㈠、答辯要旨：
⑴、經查檢舉影片內容(附件一「0000000000-ASF-9819.mp4」)，
    可見原告行駕駛系爭汽車行駛於路肩，於畫面時間07:41:07
    至07:41:22處，依序出現綠底白底標有『300m』、『200m』、『1
    00m』之標牌，對照高公局網站公告之高速公路標誌標線資料
    (附件二)，可知該標牌係用於指示前方交流道出口之距離，
    行經用路人對前方為出口主觀上可預見，即早為匯出車道之
    準備，且於07:41:22至07:41:27時，路面逐漸出現白色穿越
    虛線，該標線係用以劃分主線車道與其他車道之用，而原告
    自路肩跨越路面邊線向左匯入減速車道，參酌前開交通部11
    0年11月23日交路字第1100014584號及交通部路政司110年6
    月1日路臺監字第1100405713號書函意旨，其行為當屬變換
    車道無誤，自應依安全規則於變換車道時顯示欲變換車道方
    向之燈光，並應顯示至完成變換車道為止，然系爭車輛於變
    換車道期間其左側方向燈全程均未亮起，核其行為確違反上
    開安全規則及管制規則關於變換車道應使用方向燈之規定，
    該當「變換車道未依規定使用方向燈」之違規，自屬處罰條
    例第33條第1項第4款規制效力所及，被告據此作成裁罰處分
    ，應無違誤。
⑵、原告固主張其為直行匯出並未變換車道等語為辯，惟如上揭
    說明並參酌前開交通部110年11月23日交路字第1100014584
    號函意旨，現行就變換車道之認定係以是否跨越標線為判準
    ，自上揭影像(附件一「0000000000-ASF-9819.mp4」，畫面
    時間07:41:23至07:41:27)及影像連續截圖(被證6)以觀，原
    告駕駛系爭汽車行經該處因已駛至路肩開放終點故向左匯入
    左側車道，雖言其為直行匯出，然觀其整體駕駛行向實際上
    係自右邊路肩向左跨越路面邊線駛入左側車道，有交通違規
    行向示意圖(被證6)可供對照，當屬變換車道無誤，是以，
    原告主張並不影響其未依規定變換車道之違規事實存在之認
    定，處分應予維持。
⑶、再者，原告既為合法考領汽車駕駛執照之人，有汽車車籍查
    詢資料及駕駛人基本資料（被證8）為憑，其對上述規定應
    知之甚詳，並應確實遵守。是原告前揭所述，無非單方所執
    之詞，委無足取。綜上所述，被告依法裁處，應無違誤。原
    告之訴為無理由，陳請判決如答辯聲明所載，以維法紀。
㈡、聲明：⑴原告之訴駁回。⑵訴訟費用由原告負擔。
四、爭點事項：
㈠、原告主張由開放路肩銜接出口減速車道下交流道，屬直行匯
    入而非變換車道，其理由是否可採？
㈡、原告主張依客觀情勢並審酌駕駛人當時處境，後方車輛均得
    以預見系爭車輛之動向，不具有可歸責性及可非難性，應免
    擔負行政處罰責任，其理由是否可採？　　
五、本院的判斷：
㈠、前提事實：
    爭訟概要欄所載之事實，除上開爭點外，其餘事實業為原告
    於起訴狀所不爭執，且有民眾檢舉明細、國道警交字第0000
    00000號舉發違反道路交通管理事件通知單、案件移送紀錄
    及送達資料、原告申訴書、內政部警政署國道公路警察局第
    一公路警察大隊111年3月1日國道警一交字第1111701756號
    函、111年4月13日新北裁催字第48-000000000號違反道路交
    通管理事件裁決書及送達證書、內政部警政署國道公路警察
    局第一公路警察大隊111年6月27日國道警一交字第11104045
    40號函附違規行向示意圖、採證違規照片、111年6月29日重
    新製開新北裁催字第48-000000000號違反道路交通管理事件
    裁決書、汽車車籍查詢資料及駕駛人基本資料、採證光碟、
　　交通部高速公路局高速公路標誌標線說明資料（見本院卷第
    69至112頁）等資料足資佐證，此事實應堪認定。
㈡、本件應適用之相關法令：
⑴、道路交通標誌標線號誌設置規則第189 條之1 ：「穿越虛線
    ，係供車輛匯入匯出時，做為劃分主線車道與其他車道之用
    ，其他車道車輛應讓主線車道車輛先行。」、「本標線為白
    虛線，線寬十五或三十公分，線段一公尺，間距二公尺。圖
    例如下：」。
⑵、道路交通安全規則第105 條：「汽車行駛於高速公路、快速
    公路或設站管制之道路，應遵守其管制之規定。」。
⑶、道路交通安全規則第109 條第2項第2款：「汽車駕駛人，應
    依下列規定使用方向燈：二、左（右）轉彎時，應先顯示車
    輛前後之左（右）邊方向燈光；變換車道時，應先顯示欲變
    換車道方向之燈光，並應顯示至完成轉彎或變換車道之行為
    。」。
⑷、高速公路及快速公路交通管制規則第11條第1 款、第2 款：
    「汽車在行駛途中，變換車道或超越前車時，應依標誌、標
    線、號誌指示，並不得有下列情形：一、驟然或任意變換車
    道。二、未依規定使用方向燈。」。
⑸、道路交通管理處罰條例第33條第1 項第4 款、第6 項：「汽
    車行駛於高速公路、快速公路或設站管制之道路，不遵使用
    限制、禁止、行車管制及管理事項之管制規則而有下列行為
    者，處汽車駕駛人新臺幣3,000 元以上6,000 元以下罰鍰：
    四、未依規定變換車道。」、「第一項之管制規則，由交通
    部會同內政部定之。」。
⑹、道路交通管理處罰條例第63條第1 項第1 款：「汽車駕駛人
    有下列各款所列條款之一者，除依原條款處罰鍰外，並予記
    點：一、有第三十三條第一項、第二項、第三十八條第一項
    、第四十條、第四十五條、第四十七條第一款至第三款、第
    四十八條、第四十九條或第六十條第二項第一款、第二款情
    形之一者，各記違規點數一點。」。
⑺、按「本細則依道路交通管理處罰條例第九十二條第四項規定
    訂定之。」、「處理違反道路交通管理事件之程序及統一裁
    罰基準，依本細則之規定辦理。前項統一裁罰基準，如附件
    違反道路交通管理事件統一裁罰基準表。」，違反道路交通
    管理事件統一裁罰基準及處理細則第1 條、第2 條第1 項、
    第2項 分別亦有明定，是違反道路交通管理事件統一裁罰基
    準及處理細則即係基於法律之授權所訂定，而該處理違反道
    路交通管理事件之統一裁罰基準（即「違反道路交通管理事
    件統一裁罰基準表」）已考量「違反事件」、「法條依據」
    、「法定罰鍰額度或其他處罰」、「違規車種類別或違規情
    節」、「期限內繳納或到案聽候裁決者」、「逾越應到案期
    限30 日 內，繳納罰鍰或到案聽候裁決者」、「逾越應到案
    期限30 日 以上60日以內，繳納罰鍰或到案聽候裁決者」、
    「逾越應到案期限60日以上，繳納罰鍰或逕行裁決處罰者」
    等因素，作為裁量之標準，並未違反授權之目的及裁量權之
    本質，是其不僅直接對外發生效力，且被告亦應受其拘束而
    適用之。
⑻、按交通部110年11月23日交路字第1100014584號函釋略以：「
    車輛駕駛人自開放路肩駛入減速車道及自加速車道駛入開放
    路肩，考量現行變換車道係依是否跨越標線認定，且車輛駕
    駛人確有自路肩跨越路面邊線進入減速車道，及自加速車道
    跨越路面邊線進入路肩，屬於變換車道之行為，仍應先顯示
    方向燈告知其他用路人」之說明，確實屬於「變換車道」之
    行為，自應依規定使用方向燈，違規屬實。」。
㈢、原告以前開主張意旨置辯。惟查：
⑴、依檢舉光碟截取照片所示：（見本院卷第93-94頁）於畫面時
    間07:41:06至07:41:27間，可見原告駕駛系爭汽車行駛於路
    肩，並依序出現綠底白底標有『300m』、『200m』、『100m』之標
    牌，參以高公局網站公告之高速公路標誌標線資料（見本院
    卷第110頁），可知該標牌係用於指示前方交流道出口之距
    離，行經用路人對前方為出口主觀上可預見，即早為匯出車
    道之準備，路面逐漸出現白色穿越虛線，該標線係用以劃分
    主線車道與其他車道之用，而原告自路肩跨越路面邊線向左
    匯入減速車道，參酌上開交通部110年11月23日交路字第110
    0014584號函意旨，其行為當屬變換車道無誤，自應依安全
    規則於變換車道時顯示欲變換車道方向之燈光，並應顯示至
    完成變換車道為止，然系爭車輛於變換車道期間其左側方向
    燈全程均未亮起，核其行為確違反上開安全規則及管制規則
    關於變換車道應使用方向燈之規定，該當「變換車道未依規
    定使用方向燈」之違規，自屬處罰條例第33條第1項第4款規
    制效力所及，被告據此作成裁罰處分，核無違誤。
⑵、又如出口交流道壅塞形成車隊回堵至主線外側車道時，由路
    肩變換車道(銜接)至減速車道之車輛，亦須匯入回堵車隊。
    鑒於車輛之方向燈為駕駛人於道路行車時，互通訊息之重要
    憑藉，顯示方向燈應以讓其他用路人先行瞭解其行車動線，
    而有足夠時間反應以增進行駛之交通秩序，爰車輛駕駛人自
    路肩駛入減速車道時，仍應先顯示方向燈，讓其他用路人先
    行瞭解該車已行駛至路肩終點將併行駛減速車道，提醒相鄰
    車道之車輛駕駛人注意安全，以維行車安全。原告駕駛系爭
    汽車行經該處因已駛至路肩開放終點故向左匯入左側車道，
    雖言其為直行匯出，然觀其整體駕駛行向實際上係自右邊路
    肩向左跨越路面邊線駛入左側車道，參以交通違規行向示意
    圖（見本院卷第91頁）所示，當屬變換車道無誤，是以，原
    告主張屬直行匯入而非變換車道，顯與事實不合。
⑶、揆諸前揭高速公路及快速公路交通管制規則第11條第2款就「
    變換車道應依規定使用方向燈」之規範意旨，無非係要求汽
    車駕駛人於變換車道前能顯示方向燈，以讓其他用路人能預
    知其行駛路線，而為因應之安全駕駛行為，故於變換車道之
    過程，應顯示方向燈，系爭車輛所行駛之路肩車道寬度在與
    路面邊線交接處有逐漸縮小，致行駛於路肩車道之車輛如直
    行終將跨越路面邊線而行駛（減速車道），但依前揭規定「
    變換『車道』應依規定使用方向燈」，則其自仍負有使用方向
    燈而讓後方車輛駕駛人能預知其行車動態之義務。原告既為
    合法考領汽車駕駛執照之人，有汽車車籍查詢資料及駕駛人
    基本資料（見本院卷第99、103頁）為憑，其對上述規定應
    知之甚詳，並應確實遵守，難認不具有可歸責性及可非難性
    ，而可免除行政責任。是原告前揭所述，無非單方所執之詞
    ，委無足取。
㈣、本件判決基礎已經明確，兩造其餘的攻擊防禦方法與訴訟資
    料，經本院斟酌後，核與判決結果不生影響，無一一論述及
    調查之必要，一併說明。
六、結論：原處分並無違誤，原告訴請撤銷為無理由，應予駁回
    。本件第一審裁判費為300 元，所以確定第一審訴訟費用額
    為300 元，由原告負擔。
七、依行政訴訟法第195 條第1 項後段、第236 條、第98條第1
    項前段、第237 條之8 第1 項、第237 條之9 第1 項，判決
    如主文。
中　　華　　民　　國　 111　　年　　8 　　月　　30　　日
                  行政訴訟庭  法  官  陳伯厚
一、上為正本係照原本作成。
二、如不服本判決，應於判決送達後20日內，向本院提出上訴狀
    並表明上訴理由（原判決所違背之法令及其具體內容或依訴
    訟資料可認為原判決有違背法令的具體事實），其未載明上
    訴理由者，應於提出上訴後 20 日內向本院補提理由書（上
    訴狀及上訴理由書均須按他造人數附繕本，如未按期補提上
    訴理由書，則逕予駁回上訴），並應繳納上訴裁判費新臺幣
    750 元。
                              書記官  陳柔吟
中　　華　　民　　國　　111 　年　　8 　　月　　30　　日